---
project:
  type: website

website:
  title: "Situación del suicidio en Santa Fe y Argentina"
  navbar:
    left:
      - href: index.qmd
        text: Inicio

format:
  html:
    toc: true
    page-layout: full
    theme: cosmo


---

```{r setup, include=FALSE}
knitr::opts_chunk$set(echo = FALSE)

library(tidyverse)
library(readxl)
library(DT)
library(plotly)
library(sf)
library(leaflet)
library(rmapshaper)
library(strucchange)
```

```{r, echo=FALSE, results='hide'}
base_arg <- read_excel("base_arg_2012_2022_X60_X84.xlsx")
base_santa_fe <- read_excel("base_santa_fe_2012_2022_X60_X84.xlsx")
poblacion <- read_excel("POBLACION.xlsx")
departamentos_santa_fe <- read_excel("departamentos santa fe.xlsx")
dtos_santa_fe <- st_read("santafe_deptos.shp")
provincias <- st_read("Provincias.shp")
intentos_de_suicidio <- read_excel("Intentos de suicidio.xlsx")
pob_prov_2024 <- read_excel("pob_prov_2024.xlsx")


```

```{r, echo=FALSE, results='hide'}

# Simplificar geometría (conservar 10% de los vértices)
provincias <- ms_simplify(provincias, keep = 0.05, keep_shapes = TRUE)

# Agrupar muertes por año
def_arg <- base_arg %>%
  group_by(ANO) %>%  
  summarise(muertes = n(), .groups = "drop")  

# Unir con población

def_arg <- def_arg %>%
  mutate(ANO = as.numeric(ANO))

poblacion <- poblacion %>%
  mutate(ANO = as.numeric(ANO))


def_sf <- base_santa_fe %>%
  group_by(ANO) %>%
  summarise(muertes = n(), .groups = "drop")

def_sf <- def_sf %>%
  mutate(ANO = as.numeric(ANO))


# Para Argentina
arg_tasas <- def_arg %>%
  left_join(poblacion, by = "ANO") %>%
  mutate(tasa = (muertes / ARG) * 100000,
         zona = "Argentina",
         anio = ANO)  # Renombramos para que coincidan

# Para Santa Fe
sf <- def_sf %>%
  left_join(poblacion, by = "ANO") %>%
  mutate(tasa = (muertes / SFE) * 100000,
         zona = "Santa Fe",
         anio = ANO)

# Combinamos correctamente
tendencia <- bind_rows(arg_tasas, sf)

# Total, promedio anual, diario, cada cuántas horas, tasa global

resumen_arg <- def_arg %>%
  summarise(
    total = sum(muertes),
    promedio_anual = round(mean(muertes), 0),
    promedio_diario = round(mean(muertes) / 365, 0),
    cada_horas = round(24 / (mean(muertes) / 365), 0)
  )

# Resumen Santa Fe
resumen_sf <- def_sf %>%
  summarise(
    total = sum(muertes),
    promedio_anual = round(mean(muertes), 0),
    promedio_diario = round(mean(muertes) / 365, 0),
    cada_horas = round(24 / (mean(muertes) / 365), 0)
  )

# Tasa ajustada acumulada Argentina
tasa_acumulada_arg <- round((sum(def_arg$muertes) / sum(poblacion$ARG)) * 100000, 1)

# Tasa ajustada acumulada Santa Fe
tasa_acumulada_sf <- round((sum(def_sf$muertes) / sum(poblacion$SFE)) * 100000, 1)


# Ajuste del modelo lineal para Argentina
modelo_arg <- lm(tasa ~ anio, data = arg_tasas)
confint(modelo_arg, level = 0.95) # Intervalo de confianza 95%

 # Ajuste del modelo lineal para Santa Fe
modelo_sf <- lm(tasa ~ anio, data = sf)
confint(modelo_sf, level = 0.95)


# Calcular muertes por código
muertes_total <- base_santa_fe %>%
  filter(!is.na(DEPRES)) %>%
  group_by(DEPRES) %>%
  summarise(muertes_total = n(), .groups = "drop")

poblacion_depto_sf_larga <- departamentos_santa_fe %>%
  pivot_longer(cols = -Departamento, names_to = "anio", values_to = "poblacion") %>%
  mutate(anio = as.numeric(anio))

# Población acumulada 2012–2022 por departamento
pob_total <- poblacion_depto_sf_larga %>%
  group_by(Departamento) %>%
  summarise(poblacion_total = sum(poblacion), .groups = "drop")


# Tabla de equivalencia código - nombre
departamentos_equivalencia <- tibble(
  coddepto = c("007", "014", "021", "028", "035", "042", "049", "056", "063", "070",
               "077", "084", "091", "098", "105", "112", "119", "126", "133"),
  nombre_depto = c("Belgrano", "Caseros", "Castellanos", "Constitución", "Garay",
                   "General López", "General Obligado", "Iriondo", "La Capital", "Las Colonias",
                   "9 de Julio", "Rosario", "San Cristóbal", "San Javier", "San Jerónimo",
                   "San Justo", "San Lorenzo", "San Martín", "Vera")
)

# Unir muertes con nombres
tasas_departamento <- muertes_total %>%
  left_join(departamentos_equivalencia, by = c("DEPRES" = "coddepto")) %>%
  left_join(pob_total, by = c("nombre_depto" = "Departamento")) %>%
  mutate(tasa = round((muertes_total / poblacion_total) * 100000, 1)) %>%
  filter(!is.na(tasa))

mapa_datos <- dtos_santa_fe %>%
  left_join(tasas_departamento, by = c("nam" = "nombre_depto"))


intentos_limpios <- intentos_de_suicidio %>%
  filter(!Provincia %in% c("*sin dato*", "TOTAL")) %>%
  mutate(Provincia = recode(Provincia,
                            "CABA" = "Ciudad Autónoma de Buenos Aires",
                            "Tierra del Fuego" = "Tierra del Fuego, Antártida e Islas del Atlántico Sur"
  ))


# Unir los datos de intentos de suicidio con el shapefile de provincias
mapa_suicidio <- provincias %>%
  left_join(intentos_limpios, by = c("NAME_1" = "Provincia"))

pob_prov_2024_limpio <- pob_prov_2024 %>%
  mutate(Provincias = recode(Provincias,
                             "Ciudad de Buenos Aires" = "Ciudad Autónoma de Buenos Aires",
                             "Tieera del Fuego" = "Tierra del Fuego, Antártida e Islas del Atlántico Sur"
  ))

intentos_con_tasa <- intentos_limpios %>%
  left_join(pob_prov_2024_limpio, by = c("Provincia" = "Provincias")) %>%
  mutate(Tasa_por_100k = (`Intento de Suicidio` / Poblacion) * 100000)

intentos_con_tasa <- intentos_con_tasa %>%
  mutate(
    Provincia = case_when(
      Provincia == "Ciudad Autónoma de Buenos Aires" ~ "Ciudad de Buenos Aires",
      Provincia == "Tierra del Fuego, Antártida e Islas del Atlántico Sur" ~ "Tierra del Fuego",
      TRUE ~ Provincia
    )
  )

# MUERTES POR SEXO 
muertes_sexo <- base_arg %>%
  filter(SEXO %in% c(1, 2)) %>%
  group_by(ANO, SEXO) %>%
  summarise(muertes = n(), .groups = "drop") %>%
  pivot_wider(names_from = SEXO, values_from = muertes, values_fill = 0) %>%
  rename(varones = `1`, mujeres = `2`) %>%
  mutate(ANO = as.numeric(ANO)) %>%
  left_join(poblacion, by = "ANO") %>%
  mutate(
    tasa_varones = (varones / ARG) * 100000,
    tasa_mujeres = (mujeres / ARG) * 100000,
    razon_tasa = tasa_varones / tasa_mujeres
  )

# Año con mayor razón de tasas
anio_max <- muertes_sexo$ANO[which.max(muertes_sexo$razon_tasa)]
valor_max <- max(muertes_sexo$razon_tasa)
promedio_razon <- mean(muertes_sexo$razon_tasa)




```

# "Situación del suicidio en Argentina y Santa Fe"

## Tendencia nacional y provincial

## Indicadores clave

El suicidio es definido por la OMS como el acto deliberado de quitarse la vida.
Es un fenómeno complejo, rodeado de estigmas, mitos y tabúes, en el que interactúan diversos factores: biológicos, psicológicos, sociales, económicos, históricos y culturales. Además, el suicidio tiene efectos a nivel social, representa una gran
carga social y económica, ya que acarrean costos a los servicios de salud para el tratamiento del daño físico, psíquico y social producido por esta problemática.

:::{.columns}

::: {.column width="50%"}
::: {.callout-note appearance="card"}
### 📍 Argentina  
Total de suicidios: `r resumen_arg$total`  
Tasa acumulada: `r tasa_acumulada_arg` por 100.000
:::
:::

::: {.column width="50%"}
::: {.callout-note appearance="card"}
### 📍 Santa Fe  
Total de suicidios: `r resumen_sf$total`  
Tasa acumulada: `r tasa_acumulada_sf` por 100.000
:::
:::

:::

## Resumen general


:::{.columns}

::: {.column width="33%"}
::: {.callout-note appearance="card"}
### 🌎 A nivel mundial  
Cada año, más de **703.000 personas** se quitan la vida,  
lo que equivale a **1 muerte cada 40 segundos**.
:::
:::

::: {.column width="33%"}
::: {.callout-tip appearance="card"}
### 📍 Argentina  
`r paste0(
  "En Argentina, durante el período 2012–2022 se registraron ",
  format(resumen_arg$total, big.mark = "."), " suicidios. ",
  "Esto equivale a un promedio de ",
  resumen_arg$promedio_anual, " muertes por año, ",
  resumen_arg$promedio_diario, " por día y aproximadamente una cada ",
  resumen_arg$cada_horas, " horas. ",
  "La tasa promedio fue de ",
  tasa_acumulada_arg, " muertes por cada 100.000 habitantes."
)`
:::
:::

::: {.column width="33%"}
::: {.callout-important appearance="card"}
### 📍️ Santa Fe  
`r paste0(
  "En Santa Fe, durante el período 2012–2022 se registraron ",
  format(resumen_sf$total, big.mark = "."), " suicidios. ",
  "Esto equivale a un promedio de ",
  resumen_sf$promedio_anual, " muertes por año, ",
  resumen_sf$promedio_diario, " por día y aproximadamente una cada ",
  resumen_sf$cada_horas, " horas. ",
  "La tasa promedio fue de ",
  tasa_acumulada_sf, " muertes por cada 100.000 habitantes."
)`
:::
:::

:::

### 📊 Razón de tasas por sexo

La razón de tasas fue considerada para comparar entre sexos (varones/mujeres). En Argentina, durante el año **`r anio_max`**, se registró la **mayor razón de tasas**, con un valor de `r round(valor_max, 1)`:1, lo que implica que por cada muerte femenina hubo casi cinco masculinas.  
Para el período **2012–2022**, la **razón promedio** fue de `r round(promedio_razon, 1)`:1, reflejando una marcada sobremortalidad masculina por suicidio.

## Variación Anual Promedio (VAP)

```{r, echo=FALSE, results='hide'}
# Filtrar los datos para Argentina y Santa Fe
TablaDatosTENDENCIA_arg <- tendencia %>%
  filter(zona == "Argentina") %>%
  select(PERIODO = anio, POBLACION = ARG, EVENTO = muertes) %>%
  filter(PERIODO <= 2022)

TablaDatosTENDENCIA_sf <- tendencia %>%
  filter(zona == "Santa Fe") %>%
  select(PERIODO = anio, POBLACION = SFE, EVENTO = muertes) %>%
  filter(PERIODO <= 2022)


iVPP <- function(a, b, c){
  df <- data.frame(a, b, c)
  df$tasa <- round(c * 100000 / b, 2)
  r <- lm(log(tasa) ~ a, data = df)
  n = length(df$a)
  tcritico = qt(0.975, n - 2)
  beta = c(summary(r)$coefficients[2,1],
           summary(r)$coefficients[2,1] - tcritico * summary(r)$coefficients[2,2],
           summary(r)$coefficients[2,1] + tcritico * summary(r)$coefficients[2,2])
  VPP <- round((-1 + exp(beta)) * 100, 2)
  
  VPP_IC <- paste0(VPP[1], "%", " (", VPP[2], "%", "; ", VPP[3], "%", ")")
  return(VPP_IC)
}

# Calcular la tasa por cada fila para Argentina
TablaDatosTENDENCIA_arg <- TablaDatosTENDENCIA_arg %>%
  mutate(TASA = round(EVENTO * 100000 / POBLACION, 2))

# Calcular la VPP total para Argentina
valorVPP_arg <- iVPP(TablaDatosTENDENCIA_arg$PERIODO, TablaDatosTENDENCIA_arg$POBLACION, TablaDatosTENDENCIA_arg$EVENTO)
Periodo_arg <- paste0(min(TablaDatosTENDENCIA_arg$PERIODO), " - ", max(TablaDatosTENDENCIA_arg$PERIODO))
resultado_arg <- data.frame(PERIODO = Periodo_arg, VPP = valorVPP_arg)



# Calcular la tasa por cada fila para Santa Fe
TablaDatosTENDENCIA_sf <- TablaDatosTENDENCIA_sf %>%
  mutate(TASA = round(EVENTO * 100000 / POBLACION, 2))

# Calcular la VPP total para Santa Fe
valorVPP_sf <- iVPP(TablaDatosTENDENCIA_sf$PERIODO, TablaDatosTENDENCIA_sf$POBLACION, TablaDatosTENDENCIA_sf$EVENTO)
Periodo_sf <- paste0(min(TablaDatosTENDENCIA_sf$PERIODO), " - ", max(TablaDatosTENDENCIA_sf$PERIODO))
resultado_sf <- data.frame(PERIODO = Periodo_sf, VPP = valorVPP_sf)


#PUNTOS DE QUIEBRES PARA ARGENTINA

m_arg <- breakpoints(log(TablaDatosTENDENCIA_arg$TASA) ~ TablaDatosTENDENCIA_arg$PERIODO,
                     h = if_else(length(TablaDatosTENDENCIA_arg$PERIODO) < 20, 0.5, 0.15))

if (is.na(m_arg$breakpoints)) {
  print(resultado_arg)
} else {
  if (length(m_arg$breakpoints) == 1) {
    sbset_primero_arg <- TablaDatosTENDENCIA_arg[1:m_arg$breakpoints[1],]
    sbset_ultimo_arg <- TablaDatosTENDENCIA_arg[max(m_arg$breakpoints):nrow(TablaDatosTENDENCIA_arg),]
    valorVPP_primero_arg <- iVPP(sbset_primero_arg$PERIODO, sbset_primero_arg$POBLACION, sbset_primero_arg$EVENTO)
    valorVPP_ultimo_arg <- iVPP(sbset_ultimo_arg$PERIODO, sbset_ultimo_arg$POBLACION, sbset_ultimo_arg$EVENTO)
    Periodo_primero_arg <- paste0(min(sbset_primero_arg$PERIODO), " - ", max(sbset_primero_arg$PERIODO))
    Periodo_ultimo_arg <- paste0(min(sbset_ultimo_arg$PERIODO), " - ", max(sbset_ultimo_arg$PERIODO))
    resultado_1bp_arg <- data.frame(PERIODO = c(Periodo_primero_arg, Periodo_ultimo_arg),
                                    VPP = c(valorVPP_primero_arg, valorVPP_ultimo_arg))
    print(resultado_1bp_arg)
  }
  # Si hay más de un punto de cambio (breakpoint), también se podría hacer un loop similar
}

#PUNTOS DE QUIEBRES PARA SANTA FE

m_sf <- breakpoints(log(TablaDatosTENDENCIA_sf$TASA) ~ TablaDatosTENDENCIA_sf$PERIODO,
                    h = if_else(length(TablaDatosTENDENCIA_sf$PERIODO) < 20, 0.5, 0.15))

if (is.na(m_sf$breakpoints)) {
  print(resultado_sf)
} else {
  if (length(m_sf$breakpoints) == 1) {
    sbset_primero_sf <- TablaDatosTENDENCIA_sf[1:m_sf$breakpoints[1],]
    sbset_ultimo_sf <- TablaDatosTENDENCIA_sf[max(m_sf$breakpoints):nrow(TablaDatosTENDENCIA_sf),]
    valorVPP_primero_sf <- iVPP(sbset_primero_sf$PERIODO, sbset_primero_sf$POBLACION, sbset_primero_sf$EVENTO)
    valorVPP_ultimo_sf <- iVPP(sbset_ultimo_sf$PERIODO, sbset_ultimo_sf$POBLACION, sbset_ultimo_sf$EVENTO)
    Periodo_primero_sf <- paste0(min(sbset_primero_sf$PERIODO), " - ", max(sbset_primero_sf$PERIODO))
    Periodo_ultimo_sf <- paste0(min(sbset_ultimo_sf$PERIODO), " - ", max(sbset_ultimo_sf$PERIODO))
    resultado_1bp_sf <- data.frame(PERIODO = c(Periodo_primero_sf, Periodo_ultimo_sf),
                                   VPP = c(valorVPP_primero_sf, valorVPP_ultimo_sf))
    print(resultado_1bp_sf)
  }
  # Similar a Argentina, si hay más de un breakpoint, se puede ajustar el código aquí
}


```

::: {.columns}

::: {.column width="50%"}
::: {.callout appearance="default" style="background-color:#d0e7f9;"}
### 📍 Argentina  
- VPP: `r valorVPP_arg`  
  La tasa **disminuyó** durante el período, y este cambio fue **estadísticamente significativo**.
:::
:::

::: {.column width="50%"}
::: {.callout appearance="default" style="background-color:#f9d0d0;"}
### 📍️ Santa Fe  
- VPP: `r valorVPP_sf`  
  La tasa **aumentó**, pero el cambio **no fue estadísticamente significativo**.
:::
:::

:::


```{r}
# Preparar datos escalados
tasa_max <- max(tendencia$tasa)
muertes_max <- max(tendencia$muertes)
factor <- tasa_max / muertes_max

tendencia <- tendencia %>%
  mutate(muertes_esc = muertes * factor)

# Gráfico interactivo
plot_ly() %>%
  add_bars(
    data = tendencia,
    x = ~anio,
    y = ~muertes_esc,
    name = ~paste("Casos -", zona),
    color = ~zona,
    colors = c("Argentina" = "steelblue", "Santa Fe" = "darkred"),
    opacity = 0.7,
    yaxis = "y2",  # 👉 Eje secundario
    hoverinfo = "text",
    text = ~paste("Año:", anio, "<br>Casos:", muertes, "<br>Tasa:", round(tasa, 1))
  ) %>%
  add_lines(
    data = tendencia,
    x = ~anio,
    y = ~tasa,
    name = ~paste("Tasa -", zona),
    color = ~zona,
    colors = c("Argentina" = "orange", "Santa Fe" = "lightcoral"),
    line = list(width = 3)
  ) %>%
  layout(
    title = list(text = "Tendencia de suicidios adolescentes (10–19 años) en Argentina y Santa Fe, 2012–2022"),
    xaxis = list(title = "Año", tickangle = -45),
    
    yaxis = list(
      title = "Tasa por 100.000 hab.",
      titlefont = list(color = "black"),
      tickfont = list(color = "black")
    ),
    
    yaxis2 = list(
      overlaying = "y",
      side = "right",
      title = "Número de muertes",
      titlefont = list(color = "black"),
      tickfont = list(color = "black")
    ),
    
    legend = list(orientation = "h", x = 0.1, y = -0.3)
  )
```


## Tasa por departamento (Santa Fe)

```{r, echo=FALSE}
# Paleta de colores para la tasa
pal <- colorNumeric(palette = "Reds", domain = mapa_datos$tasa)

# Mapa interactivo
leaflet(mapa_datos) %>%
  addProviderTiles("CartoDB.Positron") %>%
  addPolygons(
    fillColor = ~pal(tasa),
    fillOpacity = 0.7,
    color = "#444",
    weight = 1,
    label = ~paste0(nam, "<br>Tasa: ", tasa),
    highlightOptions = highlightOptions(color = "white", weight = 2, bringToFront = TRUE)
  ) %>%
  addLegend(pal = pal, values = ~tasa, title = "Tasa por 100.000")
```



## Suicidio en adolescentes (10 a 19 años)

En la Argentina, el suicidio en la adolescencia también muestra que es un fenómeno que posee una connotación sexo-genérica diferencial: existe una mayor cantidad de decesos de varones adolescentes que de mujeres tanto a nivel nacional como en la
provincia de Santa Fe.


```{r, echo=FALSE}
ado_arg <- base_arg %>% 
  filter(EDAD >= 10, EDAD <= 19) %>%
  mutate(ANO = as.numeric(ANO)) %>%    # 👈 Esto soluciona el problema
  group_by(ANO) %>%
  summarise(muertes = n(), .groups = "drop") %>%
  left_join(poblacion, by = "ANO") %>%
  mutate(tasa = (muertes / ARG) * 100000,
         zona = "Argentina",
         ANO = ANO)

ado_sf <- base_santa_fe %>% 
  filter(EDAD >= 10, EDAD <= 19) %>%
  mutate(ANO = as.numeric(ANO)) %>%
  group_by(ANO) %>%
  summarise(muertes = n(), .groups = "drop") %>%
  left_join(poblacion, by = "ANO") %>%
  mutate(tasa = (muertes / SFE) * 100000,
         zona = "Santa Fe",
         ANO = ANO)

ado_tendencia <- bind_rows(ado_arg, ado_sf)

# Modelo lineal adolescente
modelo_ado_arg <- lm(tasa ~ ANO, data = ado_arg)
modelo_ado_sf <- lm(tasa ~ ANO, data = ado_sf)


# Gráfico adolescente
plot_ly() %>%
  # Líneas: tasas de suicidio (eje izquierdo)
  add_lines(
    data = ado_tendencia,
    x = ~ANO,
    y = ~tasa,
    color = ~zona,
    colors = c("Argentina" = "steelblue", "Santa Fe" = "darkred"),
    name = ~paste("Tasa -", zona),
    line = list(width = 3),
    hovertemplate = paste(
      "<b>%{customdata}</b><br>",
      "Año: %{x}<br>",
      "Tasa: %{y:.2f} por 100.000<extra></extra>"
    ),
    customdata = ~zona,
    yaxis = "y"
  ) %>%
  # Barras: muertes absolutas (eje derecho)
  add_bars(
    data = ado_tendencia,
    x = ~ANO,
    y = ~muertes,
    color = ~zona,
    colors = c("Argentina" = "skyblue", "Santa Fe" = "firebrick"),
    name = ~paste("Muertes -", zona),
    opacity = 0.5,
    hovertemplate = paste(
      "<b>%{customdata}</b><br>",
      "Año: %{x}<br>",
      "Muertes: %{y}<extra></extra>"
    ),
    customdata = ~zona,
    yaxis = "y2"
  ) %>%
  layout(
    title = "Tasa y número de suicidios en adolescentes (10–19 años). Argentina y Santa Fe, 2012–2022",
    xaxis = list(title = "Año"),
    yaxis = list(
      title = "Tasa por 100.000 hab.",
      side = "left",
      showgrid = FALSE
    ),
    yaxis2 = list(
      title = "Número de muertes",
      overlaying = "y",
      side = "right",
      showgrid = FALSE,
      titlefont = list(color = "black"),
      tickfont = list(color = "black")
    ),
    legend = list(
      orientation = "h",
      x = 0.1,
      y = -0.2,
      titlefont = list(color = "black"),
      tickfont = list(color = "black")
    )
  )

# TABLA POR SEXO
# Datos Santa Fe
tabla_sf <- base_santa_fe %>%
  filter(EDAD >= 10, EDAD <= 19, SEXO %in% c(1, 2)) %>%
  count(SEXO) %>%
  mutate(
    Sexo = case_when(SEXO == 1 ~ "Masculino",
                     SEXO == 2 ~ "Femenino")
  ) %>%
  select(Sexo, N_sf = n) %>%
  mutate(Pct_sf = round(100 * N_sf / sum(N_sf), 1))

# Datos Argentina
tabla_arg <- base_arg %>%
  filter(EDAD >= 10, EDAD <= 19, SEXO %in% c(1, 2)) %>%
  count(SEXO) %>%
  mutate(
    Sexo = case_when(SEXO == 1 ~ "Masculino",
                     SEXO == 2 ~ "Femenino")
  ) %>%
  select(Sexo, N_arg = n) %>%
  mutate(Pct_arg = round(100 * N_arg / sum(N_arg), 1))

# Unir tablas
tabla_doble <- tabla_sf %>%
  full_join(tabla_arg, by = "Sexo") %>%
  select(Sexo, N_sf, Pct_sf, N_arg, Pct_arg)

# Agregar totales
totales <- tibble(
  Sexo = "Total",
  N_sf = sum(tabla_doble$N_sf),
  Pct_sf = 100,
  N_arg = sum(tabla_doble$N_arg),
  Pct_arg = 100
)

tabla_final <- bind_rows(tabla_doble, totales)

datatable(tabla_final,
          colnames = c("Sexo",
                       "n (Santa Fe)", "% (Santa Fe)",
                       "n (Argentina)", "% (Argentina)"),
          rownames = FALSE,
          options = list(dom = 't', ordering = FALSE))

```



## Intentos por provincia en 2024

Para prevenir eficazmente el suicidio es preciso intensificar la vigilancia y hacer un seguimiento de los intentos de suicidio. 

```{r, echo=FALSE}

intentos_con_tasa %>%
  arrange(Tasa_por_100k) %>%
  plot_ly(
    x = ~Tasa_por_100k,
    y = ~reorder(Provincia, Tasa_por_100k),
    type = "bar",
    orientation = "h",
    text = ~paste0("Provincia: ", Provincia, "<br>Intentos: ", `Intento de Suicidio`, "<br>Tasa: ", round(Tasa_por_100k, 1), " por 100.000"),
    hoverinfo = "text",
    marker = list(color = ~Tasa_por_100k, colorscale = "Reds", showscale = TRUE)
  ) %>%
  layout(
    title = "Tasa e intentos de suicidio por provincia. Argentina, 2024",
    xaxis = list(title = "Tasa por 100.000 habitantes"),
    yaxis = list(title = "Provincia")
  )


# Unir los datos de intentos de suicidio con el shapefile de provincias
mapa_suicidio <- provincias %>%
  left_join(intentos_limpios, by = c("NAME_1" = "Provincia"))

pob_prov_2024_limpio <- pob_prov_2024 %>%
  mutate(Provincias = recode(Provincias,
                             "Ciudad de Buenos Aires" = "Ciudad Autónoma de Buenos Aires",
                             "Tieera del Fuego" = "Tierra del Fuego, Antártida e Islas del Atlántico Sur"
  ))

intentos_con_tasa <- intentos_limpios %>%
  left_join(pob_prov_2024_limpio, by = c("Provincia" = "Provincias")) %>%
  mutate(Tasa_por_100k = (`Intento de Suicidio` / Poblacion) * 100000)

intentos_con_tasa <- intentos_con_tasa %>%
  mutate(
    Provincia = case_when(
      Provincia == "Ciudad Autónoma de Buenos Aires" ~ "Ciudad de Buenos Aires",
      Provincia == "Tierra del Fuego, Antártida e Islas del Atlántico Sur" ~ "Tierra del Fuego",
      TRUE ~ Provincia
    )
  )

mapa_tasa <- provincias %>%
  left_join(intentos_con_tasa, by = c("NAME_1" = "Provincia"))

# Paleta de colores para la tasa
pal <- colorNumeric(palette = "Reds", domain = mapa_tasa$Tasa_por_100k)

# Mapa interactivo
leaflet(mapa_tasa) %>%  
  addProviderTiles("CartoDB.Positron") %>%
  addPolygons(
    fillColor = ~pal(Tasa_por_100k),
    fillOpacity = 0.7,
    color = "#444",
    weight = 1,
    label = ~paste0(NAME_1, "<br>Tasa: ", Tasa_por_100k),
    highlightOptions = highlightOptions(color = "white", weight = 2, bringToFront = TRUE)
  ) %>%
  addLegend(pal = pal, values = ~Tasa_por_100k, title = "Tasa por 100.000")


```

## Marco legal y fuentes

-   Ley Nacional de Prevención del Suicidio N.º 27.130
-   Ley Nacional de Salud Mental N.º 26.657
-   Ley de Protección Integral de los Derechos de Niños, Niñas y Adolescentes N.º 26.061
-   Datos de mortalidad: DEIS - Ministerio de Salud de la Nación
-   Datos intentos de suicidio: SNVS 2.0 - Ministerio de Salud de la Nación
